---
title: "Penser le code comme du texte"
output: learnr::tutorial
runtime: shiny_prerendered
---

```{r setup, include=FALSE}
library(learnr)
library(socstat)
library(tidyverse)
knitr::opts_chunk$set(echo = FALSE)
```

## Noms, verbes, champs lexicaux



### Variables : les noms communs

Les variables permettent de ranger n'importe quelle information en lui donnant un nom. On peut ensuite la retrouver rapidement juste en se souvenant de son nom.

**Les variables nous donnent le moyen de nous concentrer sur le traitement de l'information plutôt que sur son contenu**.

Pour stocker de l'information dans une variable, on utilise l'opérateur `<-` :

```{r demo_var, echo=TRUE}
texte <- "Une variable peut contenir du texte"
deux_plus_deux <- 2+2
age <- 24
```

<br>

*Exercice : à l'aide de la variable `age`, trouver la date de naissance de la personne et stockez-la dans une nouvelle variable `date_naissance`.*

```{r create_new_var, exercise=TRUE}

```

### Fonctions : les verbes

Les fonctions permettent de ranger n'importe quel traitement d'information en leur donnant un nom. On peut ensuite reproduire ce même traitement juste en se souvenant de son nom.

**Les fonctions nous donnent le moyen de nous concentrer sur le sens d'un traitement plutôt que sur ses différentes étapes**.

Par exemple, il serait pénible d'avoir à sans cesse ré-écrire la formule de la moyenne plutôt que de l'effectuer directement.

Chaque fonction a ainsi un nom (`c` pour faire des vecteurs, `mean` pour faire une moyenne) et ce qu'on appelle des arguments (les informations que la fonction peut traiter).

```{r demo_func, echo=TRUE}
ages <- c(24, 26)
moyenne_age <- mean(ages)
```

```{r demo_func_quiz}
quiz(
  question("Que contient la variable `moyenne_age` ?",
    answer("`mean(ages)`"),
    answer("`ages`"),
    answer("25", correct = TRUE)
  ),
  question("À quoi correspond `ages` ?",
           answer("Une variable", correct = TRUE),
           answer("Un argument", correct = TRUE),
           answer("Le nom d'une fonction")
           ),
  question("À quoi correspond `mean` ?",
           answer("Une variable"),
           answer("Un argument"),
           answer("Le nom d'une fonction", correct = TRUE)
           )
)
```
<br>

*Exercice : utilisez la fonction `round` pour arrondir le nombre `pi`.*

```{r round_pi, exercise=TRUE, exercise.eval=TRUE}
pi
```

<br>

Il est même possible de créer ses propres fonctions dans R.

```{r create_func, echo=TRUE}
ajouter_deux <- function(nombre) {
  nombre + 2
}
ajouter_deux(4)
```

<br>

*Exercice : complétez la fonction `calculer_date_naissance` qu'elle calcule... la date de naissance, puis utilisez-la pour calculer les dates de naissances contenues dans `ages`.*


```{r create_func_ex, exercise=TRUE, exercise.lines = 5}
calculer_date_naissance <- function(age) {
  
}
```

### Paquets : les champs lexicaux

Les paquets permettent de regrouper un ensemble cohérent de verbes. Ils forment ainsi des champs lexicaux.

Les paquets s'utilisent en deux étapes :

1. Ils s'installent une seule et unique fois : `install.packages("tidyverse")`
2. Ils se chargent à chaque fois qu'on veut s'en servir : `library(socstat)`

Enfin, on peut mettre à jour ses paquets pour avoir les dernières fonctionnalités : `update.packages()`.

## Didascalies

Le code R est un texte constitué d'une succession de commandes. Il a un double rôle :

+ être exécuté par la machine
+ être lu, compris et édité par d'autres personnes

Par conséquent, il est préférable de penser au code comme un texte à l'intention d'humains, et non pas d'une machine : il doit être clair, compréhensible, organisé.

Pour ce faire, il faut utiliser les noms de variable les plus clairs possibles. Ne pas faire :

```{r bad_var_name, echo = TRUE}
a <- c(12, 24, 73, 43)
m <- mean(a)
r <- round(m)
```

Et plutôt faire :

```{r good_var_name, echo = TRUE}
c(12, 24, 73, 43)
age_moyen <- mean(a)
age_m_arrondi <- round(m)
```

Évidemment, il est parfois impossible d'être très clair ou explicite avec le seul langage R. C'est pourquoi il offre la possibilité d'insérer des commentaires, qui sont l'équivalent de didascalies : ils s'adressent uniquement à la personne qui lit, et sera ignoré dans le reste du code par R.

```{r comments, echo = TRUE}
# Saisir les âges, dont un qu'on ignore (NA = No Answer)
ages <- c(12, 24, 73, 43, NA)

# Faire la moyenne des âges en ignorant les NA
age_moyen <- mean(a, na.rm = TRUE)

# Arrondir l'âge moyen à deux chiffres après la virgule
age_m_arrondi <- round(m, 2)
```

## Les connecteurs logiques

```{r no_pipe, echo = TRUE}
ages <- c(12, 24, 73, 43)
age_moyen <- mean(a)
age_m_arrondi <- round(m)
```

```{r with_pipe, echo = TRUE}
c(12, 24, 73, 43) %>%
  mean() %>%
  round()
```

## Bases de données

### Charger une base de données

Il existe plusieurs manières de charger des données dans R. La plus commune est de les charger depuis un fichier. Cette manipulation n'est pas compliquée, mais demande un peu de pratique. 

Pour l'instant, nous allons nous contenter de charger des données issues du paquet `socstat` en utilisant la fonction `data`.

*Exercice : chargez le jeu de données `covid7` à l'aide de la fonction `data()`.*

```{r load_db, echo = TRUE, exercise=TRUE}
data()
```

<br>

*Exercice : utilisez les fonctions `nrow`, `ncol` et `glimpse` (du paquet `tidyverse`) sur la variable `covid7`.*


```{r glimpse_ex, message=FALSE, warning=FALSE, exercise=TRUE, exercise.eval=TRUE}
library(tidyverse)


```

### Individus

Les individus (lignes d'une base de données) peuvent être sélectionnés à l'aide des verbes `head()`, `tail()`, `slice()` et `filter()`.

```{r filter, echo = TRUE}
# Montrer les 10 premiers individus
covid7 %>%
  head(10)

# Voir les deux derniers individus
covid7 %>%
  tail(2)

# Sélectionner les individus 32 et 2839
covid7 %>%
  slice(32, 2839)

# Sélectionner les individus qui ont répondu par smartphone
covid7 %>%
  filter(appareil == "Smartphone")
```
<br>

*Exercice : utilisez les fonctions `filter()` et `head()` pour trouver les 15 premières femmes âgées entre 45 et 49 ans.*


```{r filter_ex, exercise = TRUE}
```

### Didascalies

*You can include any number of single or multiple choice questions as a quiz. Use the `question` function to define a question and the `quiz` function for grouping multiple questions together.*

Some questions to verify that you understand the purposes of various base and recommended R packages:

```{r quiz}
quiz(
  question("Which package contains functions for installing other R packages?",
    answer("base"),
    answer("tools"),
    answer("utils", correct = TRUE),
    answer("codetools")
  ),
  question("Which of the R packages listed below are used to create plots?",
    answer("lattice", correct = TRUE),
    answer("tools"),
    answer("stats"),
    answer("grid", correct = TRUE)
  )
)
```

