---
title: "Penser le code comme du texte"
tutorial:
  version: 0.1
output: learnr::tutorial
runtime: shiny_prerendered
---

```{r setup, include=FALSE}
library(learnr)
library(socstat)
library(tidyverse)
knitr::opts_chunk$set(echo = FALSE)
```

## Noms, verbes, champs lexicaux

### Variables : les noms communs

Les variables permettent de ranger n'importe quelle information en lui donnant un nom. On peut ensuite la retrouver rapidement juste en se souvenant de son nom.

**Les variables nous donnent le moyen de nous concentrer sur le traitement de l'information plutôt que sur son contenu**.

Pour stocker de l'information dans une variable, on utilise l'opérateur `<-` :

```{r demo_var, include=TRUE, echo = TRUE}
texte <- "Une variable peut contenir du texte"
deux_plus_deux <- 2+2
age <- 24
```

<br>

*Exercice : à l'aide de la variable `age`, trouver la date de naissance de la personne et stockez-la dans une nouvelle variable `date_naissance`.*

```{r create_new_var, exercise=TRUE}

```

### Fonctions : les verbes

Les fonctions permettent de ranger n'importe quel traitement d'information en leur donnant un nom. On peut ensuite reproduire ce même traitement juste en se souvenant de son nom.

**Les fonctions nous donnent le moyen de nous concentrer sur le sens d'un traitement plutôt que sur ses différentes étapes**.

Par exemple, il serait pénible d'avoir à sans cesse ré-écrire la formule de la moyenne plutôt que de l'effectuer directement.

Chaque fonction a ainsi un nom (`c` pour faire des vecteurs, `mean` pour faire une moyenne) et ce qu'on appelle des arguments (les informations que la fonction peut traiter).

```{r demo_func, include=TRUE, echo=TRUE}
ages <- c(12, 24, 73, 43)
moyenne_ages <- mean(ages)
```

```{r demo_func_quiz}
quiz(
  question("Que contient la variable `moyenne_age` ?",
    answer("`mean(ages)`"),
    answer("`ages`"),
    answer("25", correct = TRUE)
  ),
  question("À quoi correspond `ages` ?",
           answer("Une variable", correct = TRUE),
           answer("Un argument", correct = TRUE),
           answer("Le nom d'une fonction")
           ),
  question("À quoi correspond `mean` ?",
           answer("Une variable"),
           answer("Un argument"),
           answer("Le nom d'une fonction", correct = TRUE)
           )
)
```
<br>

*Exercice : utilisez la fonction `round` pour arrondir le nombre `pi`.*

```{r round_pi, exercise=TRUE, exercise.eval=TRUE}
pi
```

<br>

Il est même possible de créer ses propres fonctions dans R.

```{r create_func, echo=TRUE}
ajouter_deux <- function(nombre) {
  nombre + 2
}
ajouter_deux(4)
```

<br>

*Exercice : complétez la fonction `calculer_date_naissance` qu'elle calcule... la date de naissance, puis utilisez-la pour calculer les dates de naissances contenues dans `ages`.*


```{r create_func_ex, exercise=TRUE, exercise.lines = 5}
calculer_date_naissance <- function(age) {
  
}
```

### Paquets : les champs lexicaux

Les paquets permettent de regrouper un ensemble cohérent de verbes. Ils forment ainsi des champs lexicaux.

Les paquets s'utilisent en deux étapes :

1. Ils s'installent une seule et unique fois : `install.packages("tidyverse")`
2. Ils se chargent à chaque fois qu'on veut s'en servir : `library(socstat)`

Enfin, on peut mettre à jour ses paquets pour avoir les dernières fonctionnalités : `update.packages()`.

## Didascalies

Le code R est un texte constitué d'une succession de commandes. Il a un double rôle :

+ être exécuté par la machine
+ être lu, compris et édité par d'autres personnes

Par conséquent, il est préférable de penser au code comme un texte à l'intention d'humains, et non pas d'une machine : il doit être clair, compréhensible, organisé.

Pour ce faire, il faut utiliser les noms de variable les plus clairs possibles. Ne pas faire :

```{r bad_var_name, echo = TRUE}
a <- c(12, 24, 73, 43)
m <- mean(a)
r <- round(m)
```

Et plutôt faire :

```{r good_var_name, echo = TRUE}
ages <- c(12, 24, 73, 43)
age_moyen <- mean(ages)
age_m_arrondi <- round(age_moyen)
```

Évidemment, il est parfois impossible d'être très clair ou explicite avec le seul langage R. C'est pourquoi il offre la possibilité d'insérer des commentaires, qui sont l'équivalent de didascalies : ils s'adressent uniquement à la personne qui lit, et sera ignoré dans le reste du code par R.

```{r comments, echo = TRUE}
# Calculer les dates de naissance
2020 - ages
```

<br>

*Exercice : commenter le code suivant.*

```{r comments_ex, exercise = TRUE}
ages <- c(12, 24, 73, 43, NA)

age_moyen <- mean(a, na.rm = TRUE)

age_m_arrondi <- round(m, digits = 2)
```

## Les connecteurs logiques

Revenons sur un exemple simple, faire la moyenne des âges. Jusqu'ici, nous avons vu comment faire des phrases simples :

```{r no_pipe, echo = TRUE}
# Je saisis les âges
ages <- c(12, 24, 73, 43)

# Je fais la moyenne des âges
age_moyen <- mean(ages)

# J'arrondis la moyenne des âges
age_m_arrondi <- round(age_moyen)
```

Bien entendu, il serait plus simple et élégant de dire "je saisis les âges, **puis** j'en calcule la moyenne **et** j'arrondis le tout". Autrement dit, plutôt que de faire une succession de phrases simples, nous pouvons utiliser des **connecteurs logiques** pour faire des phrases plus complexes.

Dans R, cela s'effectue avec le symbole : `%>%`.

```{r with_pipe, echo = TRUE}
# Charger le symbole "%>%" issu du paquet tidyverse
library(tidyverse)

# Je saisis les âges
c(12, 24, 73, 43) %>%
  # J'en fais la moyenne
  mean() %>%
  # Puis j'arrondis le tout
  round()
```

<br>

*Exercice : à l'aide du symbole `%>%`, trouver la date de naissance moyenne du groupe.*

```{r with_pipe_ex, echo = TRUE, exercise = TRUE}
2020 %>%
```
